臺灣臺中地方法院民事判決
110年度簡上字第327號
上  訴  人  廖孟德  

訴訟代理人  詹志宏律師
被 上訴 人  吳姵瑤  


訴訟代理人  張格明律師
上列當事人間請求不當得利等事件，上訴人對於中華民國110年6
月9日本院豐原簡易庭109年度豐簡字第728號第一審簡易判決提
起上訴，本院於110年12月3日言詞辯論終結，判決如下：
    主      文
一、原判決第二項命上訴人給付被上訴人超過新臺幣伍拾伍萬陸
    仟貳佰柒拾壹元本息部分，及該部分假執行之宣告，暨訴訟
    費用之裁判均廢棄。
二、上開廢棄部分，被上訴人在第一審之訴駁回。
三、其餘上訴駁回（原判決主文第三項更正為「被告應自民國10
    9年8月20日至110年8月23日止，按月給付原告新臺幣參萬元
    。」）
四、第一、二審訴訟費用，由上訴人負擔百分之九十五，餘由被
    上訴人負擔。
　　事實及理由
壹、被上訴人起訴主張：
一、被上訴人於100年6月9日向其父親借款新臺幣（下同）100萬
    元購買BMW（寶馬）廠牌、車牌0000-00（原車牌為00-0000
    ）之中古自用小客車（下稱系爭車輛），為系爭車輛所有權
    人，而後無償借貸予上訴人使用。嗣兩造於107年8月8日協
    議離婚時，並未約定由上訴人取得系爭車輛，然上訴人繼續
    使用系爭車輛，經被上訴人多次要求返還，且於107年10月1
    0日再以簡訊通知上訴人終止使用借貸，上訴人仍置之不理
    ，而無權占用系爭車輛，迨經原審判決後，上訴人始於110
    年8月23日返還系爭車輛予被上訴人，故上訴人自107年10月
    10日起至110年8月23日返還系爭車輛之日止，無權占用系爭
    車輛，致被上訴人受有相當於租金之損害，自應返還不當得
    利予被上訴人。
二、又被上訴人請求本件相當於租金之不當得利，係以一般市場
    租車行情計算，一般BMW租賃車之租金為每日至少2,000元以
    上至數千元不等，而被上訴人僅以市場租車行情半價即每日
    1,000元計算租金之損害，係考量上訴人自行負擔保養、保
    險費及稅金之故，即被上訴人請求每日1,000元之租金係已
    扣除上訴人負擔之稅金、保險費用，被上訴人抗辯租金太高
    ，並以其支出之稅金、保養費及保險費等主張抵銷被上訴人
    本件之請求，顯非合理。況系爭車輛係由上訴人占有使用，
    平常維修需更換耗材非他人得以知悉，如何要求被上訴人負
    責，且繳納第三人責任保險費用，亦係保障上訴人使用車輛
    對他人造成傷害之賠償，車體損失險則係為上訴人使用車輛
    造成之財損，給予理賠，參以民法第468條第1項之規定，上
    訴人本應盡善良管理人注意義務，故車體保險亦係為上訴人
    利益而為投保，以減輕其善良管理人義務之責任，豈有由被
    上訴人為其負擔保費及承擔借用人之善良管理人義務之理。
    為此，依民法第179條規定提起本件訴訟，請求上訴人返還
    自107年10月10日起至109年5月28日止，及自109年8月20日
    起至110年8月23日相當於租金之不當得利等語〈原判決第1項
    命上訴人返還系爭車輛部分，被上訴人已撤回起訴（本院卷
    三第150頁），非本院審酌範圍〉。
貳、上訴人則以：
一、上訴人不爭執被上訴人為系爭車輛之所有人，惟系爭車輛係
    92年進口之車輛，被上訴人於另案稱該車輛僅價值為32萬8,
    000元，且以行政院主計處公布之固定資產耐用年限表，縱
    採最高耐用年限之財物標準分類核定表，亦僅15年即於107
    年9月就需辦理報廢，故被上訴人請求上訴人每月3萬元之相
    當於租金之不當得利，實嫌太過。又實務上對於非給付型之
    不當得利中之應歸屬他人權益內容之利益，其計算之基準尚
    須以該權益之價值為綜合考量，而土地法第97條第1項規定
    ，建築房屋基地之租金，以土地申報價額年息10%為上限，
    上訴人所占用老舊之系爭車輛，其價值不可能與土地比擬，
    則土地之不當得利計算尚須以不超過該土地申報價額年息10
    ％為限，舉重以明輕，系爭車輛價值僅32萬8,000元，以10％
    為不當得利上限計算，則上訴人每年占用系爭車輛之不當得
    利，應以3萬2,800元為限，再參以系爭車輛早已達報廢標準
    ，故應酌減其標準為5％，即每年相當於不當得利租金應為1
    萬6,400元。
二、又於上訴人占用期間，系爭車輛修繕費18萬0,999元、109年
    度牌照稅15,210元、110年度汽燃費7,200元、109年度驗車
    費300元及109年度強制汽車責任保險費（下稱強制險費）1,
    019元，合計為20萬4,782元，均為上訴人繳納，被上訴人為
    系爭車輛所有人自負有繳納義務，是上訴人代為繳納此部分
    費用，被上訴人為無法律上原因而獲得免除此部分債務之利
    益，自應返還此部分費用予上訴人。而上訴人前以民事上訴
    準備一狀繕本催告被上訴人返還此部分費用，爰主張以此部
    分代為支付費用與被上訴人本件請求之不當得利債權相互抵
    銷等語，資為抗辯。
參、原審斟酌兩造之攻擊防禦方法後，認為上訴人係無權占有系
    爭車輛，是被上訴人依第179條規定，請求上訴人給付58萬
    元相當於租金之不當得利、法定遲延利息，暨自109年8月20
    日起至返還系爭車輛之日止，按月給付被上訴人相當於租金
    之利益3萬元，均有理由，而為上訴人敗訴之判決，並依職
    權為假執行之宣告。上訴人提起上訴並聲明：原判決第1項
    外於不利上訴人部分廢棄；上廢棄部分，被上訴人第一審之
    訴駁回。被上訴人則答辯聲明：上訴駁回。
肆、兩造不爭執事項（見本院卷第136頁；本院依判決格式修正
    或增刪文句，或依爭點論述順序整理內容）：
一、兩造於97年12月31日結婚，107年8月8日離婚。
二、兩造於婚姻關係存續中，被上訴人於100年6月間向其父親借
    款購買BMW廠牌、西元2003年出廠之車牌0000-00號自用小客
    車即系爭車輛，被上訴人為系爭車輛之所有權人，並將系爭
    車輛無償借予上訴人使用。
三、被上訴人於107年10月10日以簡訊告知被告：「車子我沒有
    要過戶給你」、「請不要開在外面，有事故我不負責」、「
    我並沒有同意讓你開走」，向上訴人為終止使用借貸之意思
    表示。
四、自107年10月10日起至110年8月23日上訴人返還系爭車輛之
    日止，上訴人無權占用系爭車輛2年11個月又13日，且支付
    系爭車輛維修費用18萬0,999元、109年8月22日起至110年8
    月22日止之1,019元強制汽車責任保險費、109年度驗車費30
    0元、109年度燃料稅費7,200元、109年牌照稅1萬5,210元。
伍、本院之判斷：
一、被上訴人得否依不當得利規定，請求上訴人返還占用系爭車
    輛之相當於租金之利益?若肯定，金額為若干?
　㈠按無法律上之原因而受利益，致他人受損害者，應返還其利
　　益。雖有法律上之原因，而其後已不存在者，亦同，民法第
    179條定有明文。又不當得利之請求人得請求返還之範圍，
    應以對方所受之利益為度，非以請求人所受損害若干為準，
    無權占有他人之物，可能獲得相當於租金之利益為社會通常
    之觀念（最高法院61年台上字第1695號判例參照）。
  ㈡查系爭車輛為被上訴人出資所購買，被上訴人為系爭車輛之
　　所有權人，且於兩造婚姻存續期間，將系爭車輛無償借貸予
    上訴人使用，嗣兩造於107年8月8日離婚後，上訴人仍占有
    使用系爭車輛，經被上訴人於107年10月10日以簡訊向上訴
    人終止使用借貸等情，為兩造所不爭執（見不爭執事項一至
    三），則上訴人於107年10月10日起占有使用系爭車輛已無
    合法正當之權源。又上訴人業於110年8月23日將系爭車輛返
    還被上訴人，亦為兩造所不爭執（見不爭執事項四），則上
    訴人自107年10月10日以後至110年8月23日返還系爭車輛予
    被上訴人期間，無合法正當權源占用系爭車輛，自受有相當
    於租金之利益，是被上訴人請求上訴人返還此期間無權占用
    系爭車輛所受相當於租金之利益，自屬有據。
  ㈢又此相當於租金之不當得利，被上訴人係以系爭車輛為BMW廠
    牌、530IA型、排氣量2979CC，93年9月17日發照，參考坊間
    出租業者格上租車之行情，即約8年以內之TOYATA-CAMRY2.0
    自小客車，每日租金為3,700元；三菱OUTLANDER2.4休旅車
    ，每日租金為4,000元，其請求每日1,000元等語，業據提出
    汽車新領牌照登記書及格上租車行情表為證（見本院109年
    度家財訴字第35號卷第14、15頁）。雖上訴人抗辯：以行政
    院主計處公布之固定資產耐用年限表，自用小客車亦僅15年
    即需辦理報廢，被上訴人於另案稱系爭車輛價值32萬8,000
    元，以每日租金1,000元計算，被上訴人自107年10月10日起
    至110年8月23日止，應返還原告相當於租金之不當得利高達
    102萬餘元，不啻可購買同一中古車約3輛，顯見被上訴人向
    上訴人收取每月3萬元之租金實屬過高，而應參酌土地法第9
    7條第1項規定，建築房屋基地之租金，以土地申報價額年息
    10%為上限，亦即以系爭車輛價值之年息10%為32,800元為上
    限，再參以系爭車輛已達報廢標準酌減為系爭車輛價值年息
    5%即每年租金為16,400元計算，較為合理云云。然查，系爭
    車輛為BMW廠牌，係以車輛耐用、安全聞名之國際知名大廠
    ，系爭車輛於107年9月已逾行政院主計處公布之固定資產耐
    用年限表之自用小客車耐用年限，然並非無法使用，亦非無
    出租之價值。是本院審酌同廠牌型號、排氣量之自用小客車
    出租價格為每日2,100元至4,500元不等，及系爭車輛於107
    年10月間之車齡，與出租車輛之牌照稅、燃料稅、驗車費及
    汽車強制責任保險費之繳納義務人均為車主即由車主負擔等
    情，堪認被上訴人主張上訴人無權占用系爭車輛期間受有每
    日1,000元相當於租金之利益，並未高於市場行情，自堪採
    信。至土地法第97條之立法政策係基於居住乃人民生存之基
    本條件，為保護經濟上弱者之承租人而設，此觀該條文立法
    意旨自明，顯與無權占用車輛受有相當於租金之利益不同，
    自難比附援引。是上訴人上開所辯，自無足採。
  ㈣基上所述，被上訴人依不當得利之法律關係，請求⑴上訴人給
    付自107年10月10日終止系爭車輛之使用借貸日起至109年5
    月28日起訴止，計1年7月又10日（自107年10月10日起至109
    年5月28日止，合計1年7月18日，被上訴人請求1年7月10日
    ，自無不可）無權占用系爭車輛，按每日租金1,000元計算
    所受相當於租金之損害合計58萬元，及自109年5月28日原審
    反訴起訴狀繕本送達翌日即109年8月20日（該反訴起訴狀於
    109年8月19日送達上訴人，見原審卷第24頁簡覆表及25頁送
    達證書）起至清償日，按週年利率5%計算之法定遲延利息，
    核屬有據，應予准許；⑵上訴人自109年5月28日原審反訴起
    訴狀繕本送達翌日即109年8月20日起至110年8月23日返還系
    爭車輛之日止，按月給付被上訴人相當於租金之利益3萬元
    ，亦屬有據，應予准許。
二、上訴人得否以其107年10月10日至110年8月23日無權占用系
    爭車輛期間所支付之系爭車輛稅捐、保險費及維修費用抵銷
    ?若肯定，得抵銷之金額為若干?　　
  ㈠按二人互負債務，而其給付種類相同，並屆清償期者，各得
    以其債務，與他方之債務，互為抵銷。抵銷，應以意思表示
    ，向他方為之。其相互間債之關係，溯及最初得為抵銷時，
    按照抵銷數額而消滅，民法第334 條第1 項、第335 條第1
    項定有明文。又抵銷為消滅債務之單獨行為，只須與民法第
    334 條所定之要件相符，一經向他方為此意思表示即生消滅
    債務之效果，原不待對方之表示同意（最高法院50年台上字
    第291 號判例、71年度台上字第193 號判決參照）。
  ㈡上訴人主張其自107年10月10日起至110年8月23日返還系爭車
    輛之日止，業已支付系爭車輛維修費用18萬0,999元、109年
    8月22日起至110年8月22日止之1,019元強制險費、109年度
    驗車費300元、109年度燃料稅費7,200元、109年牌照稅1萬5
    ,210元等情，固為被上訴人所不爭執（見不爭執事項四），
    惟辯稱其向上訴人請求以每日1,000元計算之相當於租金利
    益，業已考量上開稅負、保險費用、驗車費用及車輛維修費
    用係由上訴人負擔，上訴人不得主張抵銷云云。查上述強制
    險費1,019元、驗車費300元、燃料稅費7,200元、牌照稅1萬
    5,210元，合計2萬3,729元（計算式：1,019＋300＋7,2000＋15
    ,200＝23,729）部分，本係汽車所有人應負擔之稅捐及費用
    ，上訴人代為支付此部分費用，被上訴因此獲得免負此部分
    債務之利益，係無法律上原因而受有利益，自應返還23,729
    元予上訴人，而對上訴人負有債務。是上訴人主張以23,729
    元與被上訴人本件請求之相當於租金之利益予以抵銷，核屬
    有據。至上訴人於無權占用系爭車輛期間固支出車輛維修費
    用18萬0,999元，然借用物之通常保管費用，由借用人負擔
    ，民法第469條第1項前段定有明文，且車輛是否須予維修，
    與使用者駕駛行為攸關重大，而上訴人並未舉證證明此費用
    非其個人駕車行為所造成之費用，自難認被上訴人負有支付
    車輛維修費之義務。是上訴人主張被上訴人對其負有代墊車
    輛修繕費之債務而主張予以抵銷其應給付與被告訴人之上開
    相當於租金之利益，即屬無據。
  ㈢基上，被上訴人以上述2萬3,729元與其應給付被上訴人58萬
    元租金利益抵銷後，尚應⑴給付被上訴人55萬6,271元（計算
    式：580,000－23,729＝556,271），及自109年8月20日起至清
    償日，按週年利率5%計算之法定遲延利息；⑵自109年8月20
    日起至110年8月23日返還系爭車輛之日止，按月給付原告相
    當於租金之利益3萬元。　　
三、綜上所述，被上訴人依不當得利之法律關係，請求⑴上訴人
    給付55萬6,271元，及自原審反訴狀繕本送達之翌日即109年
    8月20日起至清償日止，按週年利率5%計算之法定遲延利息
    ；⑵自109年8月20日起至110年8月23日即返還系爭車輛之日
    止，按月給付被上訴人3萬元，為有理由，應予准許；逾此
    範圍之請求，為無理由，應予駁回。原審未及審酌上訴人之
    抵銷抗辯，就上開⑴部分判命上訴人給付超過上開應准許部
    分並依職權為假執行之宣告，尚有未洽，上訴意旨就此部分
    指摘原判決不當，求予廢棄改判，為有理由，爰由本院廢棄
    改判如主文第1 、2 項所示。至上開應准許部分，原審判命
    上訴人給付，核無違誤，上訴意旨仍執詞指摘原判決此部分
    不當，聲明廢棄，為無理由，應駁回此部分上訴。
四、本件事證已臻明確，兩造其餘攻擊防禦方法及所提證據，核
    與判決結果不生影響，爰不逐一論述，併此敘明。
五、據上論結，本件上訴人上訴為一部有理由，一部無理由，依
    民事訴訟法第436 條之1 第3項、第450條、第449條第1項、
    第79條，判決如主文。
中　　華　　民　　國　　111 　年　　1 　　月　　7 　　日
                  民事第三庭  審判長法  官  陳宗賢
                                    法  官  劉正中
　　　　　　　　　　　　　　　　　　法  官　廖純卿　　　
正本係照原本作成。                   
本判決不得上訴。　　
中　　華　　民　　國　　111 　年　　1 　　月　　7 　　日
                                   書記官  楊雯君